---
title: "Crescere al tempo dell'IA: bambini e ragazzi nella provincia di Parma"
subtitle: "Un approfondimento su cosa cambia per chi cresce con l'intelligenza artificiale: potenzialità, rischi e il ruolo di chi educa"
date: last-modified
date-format: "DD-MMMM-YYYY"
lang: it

format:
  html:
    toc: true
    toc-depth: 2
    toc-location: left

execute:
  eval: true
  echo: false
  warning: false
  error: false
  output: false
---

```{r}
#| eval: false
# Anteprima: renderizza e apre nel browser (lancia a mano, ignorato nel render)
pagina <- "_educ_ia"   # nome pagina, senza estensione
quarto::quarto_render(here::here("sito", "temi", paste0(pagina, ".qmd")))
browseURL(here::here("docs", "sito", "temi", paste0(pagina, ".html")))
```

<!-- OUTLINE 2026-09-14 (tema Scuola, approfondimento su cosa vuol dire crescere al tempo dell'IA).
     Pagina ancora senza dati: struttura, messaggi attesi e contenuti previsti.
     Moduli previsti: da definire. -->

```{r}
#| label: setup
library(here)
library(dplyr)
library(ggplot2)
library(ggiraph)
library(ggtext)
library(scales)
library(glue)
library(downloadthis)

source(here::here("R", "f_scarica_dati.R"))
source(here::here("R", "f_bottoni_dati.R"))
source(here::here("R", "f_girafe.R"))
```

::: {.callout-warning}
## Pagina in costruzione
Questa pagina raccoglie le domande e la struttura dell'approfondimento su cosa vuol dire crescere al tempo dell'intelligenza artificiale. I dati e le fonti arriveranno nei prossimi mesi.
:::

## In sintesi

<!-- 3-4 messaggi, da scrivere quando ci sono i dati. -->

## Le potenzialità per bambini e ragazzi

Cosa l'IA può offrire a chi cresce: apprendimento personalizzato, accessibilità per chi ha bisogni specifici, creatività, orientamento.

<!-- grafici / contenuti previsti:
- uso di strumenti di IA per fascia d'età e per scopo (indagini nazionali/europee, da cercare)
- esperienze nelle scuole del territorio (da raccogliere)
- evidenze dalla letteratura sugli effetti sull'apprendimento (da selezionare) -->

<!-- ::: {.callout-note collapse="true"} -->
<!-- ### Osservazioni -->
<!-- commento dettagliato + _NB_ di metodo -->
<!-- ::: -->

## I rischi per bambini e ragazzi

Cosa l'IA mette a rischio: attenzione e autonomia di giudizio, relazioni, benessere, dati personali, divari tra chi ha strumenti e accompagnamento e chi no.

<!-- grafici / contenuti previsti:
- tempo e modalità d'uso, dipendenza, esposizione a contenuti (indagini, da cercare)
- percezioni di famiglie e docenti (da cercare)
- divari per condizione socio-economica e territorio (da cercare) -->

<!-- ::: {.callout-note collapse="true"} -->
<!-- ### Osservazioni -->
<!-- ::: -->

## Governare il processo: il ruolo dei corpi intermedi e delle realtà educanti

Cosa devono fare scuole, famiglie, terzo settore, enti locali e fondazioni per accompagnare il cambiamento invece di subirlo: formazione, regole d'uso, alleanze educative.

<!-- contenuti previsti:
- mappa delle realtà educanti e delle iniziative sull'IA nel territorio (da costruire)
- formazione dei docenti e degli educatori: quanta, quale (da cercare)
- esempi e linee guida da altri territori/paesi (da selezionare) -->

<!-- ::: {.callout-note collapse="true"} -->
<!-- ### Osservazioni -->
<!-- ::: -->

## Fonti e riferimenti

Qui sotto alcune fonti selezionate da analizzare per dati e spunti di ispirazione:

- 

## Possibili approfondimenti

Le domande su cui l'Osservatorio intende lavorare:

1. 
