---
title: "Crescere al tempo dell'IA: potenzialità, rischi e il ruolo di chi educa"
# subtitle: "Un approfondimento su cosa cambia per chi cresce con l'intelligenza artificiale: potenzialità, rischi e il ruolo di chi educa"
description: "Pagina in costruzione: struttura dell'analisi e fonti individuate, dati in arrivo"
lang: it

format:
  html:
    toc: true
    toc-depth: 2
    toc-location: left

execute:
  eval: true
  echo: false
  warning: false
  error: false
  output: false
---

```{r}
#| eval: false
# Anteprima: renderizza e apre nel browser (lancia a mano, ignorato nel render)
pagina <- "_educ_ia"   # nome pagina, senza estensione
quarto::quarto_render(here::here("sito", "temi", paste0(pagina, ".qmd")))
browseURL(here::here("docs", "sito", "temi", paste0(pagina, ".html")))
```

<!-- OUTLINE 2026-09-14 (tema Scuola, approfondimento su cosa vuol dire crescere al tempo dell'IA).
     Pagina ancora senza dati: struttura, messaggi attesi e contenuti previsti.
     Moduli previsti: da definire. -->

```{r}
#| label: setup
library(here)
library(dplyr)
library(ggplot2)
library(ggiraph)
library(ggtext)
library(scales)
library(glue)
library(downloadthis)

source(here::here("R", "f_scarica_dati.R"))
source(here::here("R", "f_bottoni_dati.R"))
source(here::here("R", "f_girafe.R"))

dir_ben <- here::here("moduli", "giovani_benessere", "output")
```

::: {.callout-warning}
## Pagina in costruzione
Questa pagina raccoglie le domande e la struttura dell'approfondimento su cosa vuol dire crescere al tempo dell'intelligenza artificiale. I dati e le fonti arriveranno nei prossimi mesi.
:::

## In sintesi

<!-- 3-4 messaggi, da scrivere quando ci sono i dati. -->
L'IA può essere definita come un _"amplificatore"_, sia in senso positivo che negativo. Per chi sta crescendo, può potenziare l'accesso alle informazioni, l'apprendimento e la produttività, ma può anche accrescere l'esposizione a rischi che, in realtà, preoccupano sin dai primi anni 2000, relativi alla diffusione di smart phone e social media. Gli effetti di tali dinamiche sono già da tempo riconosciuti: isolamento e impoverimento delle relazioni sociali; deficit di sonno; calo delle capacità cognitive e dell'attenzione; dipendenza e peggioramento della salute mentale. 

Cosa possono fare i corpi intermedi della società (scuole, famiglie, terzo settore, enti locali e fondazioni) per accompagnare la crescita dei ragazzi immersi in questo contesto?
 
<!-- social deprivation, sleep deprivation, attention fragmentation, and addiction. -->

## L'adozione delle tecnologie negli ultimi quindici anni

Prima di guardare ai rischi nuovi, conviene vedere quanto e come la vita digitale è entrata nelle giornate di tutti, e dei ragazzi in particolare: l'IA generativa arriva su abitudini già formate.

<!-- grafici previsti (modulo giovani_digitale, fonte ISTAT Cittadini e ICT, serie annuali dal ~2010):
- uso quotidiano di internet per fascia d'età (6-10, 11-14, 15-17, 18-19, 20-24 vs totale), Italia, trend 2010-2025;
  per l'Emilia-Romagna solo il totale della popolazione
- uso dei social network per età, trend (stesso file)
- 2025: primo dato sull'uso di IA generativa per età e sesso (14-19: 51%; totale: 18%) → il salto generazionale
- (se in casa) HBSC ER 2022: ore di schermo e uso problematico di social/videogiochi 11-17 anni, ER vs Italia
- cornice internazionale nel testo: PISA 2022 (ore sui device e rendimento), Pew 2025 (40% dei teen USA online "quasi costantemente") -->

<!-- ::: {.callout-note collapse="true"} -->
<!-- ### Osservazioni -->
<!-- ::: -->

## Le potenzialità per bambini e ragazzi

Cosa l'IA può offrire a chi cresce: apprendimento personalizzato, accessibilità per chi ha bisogni specifici, creatività, orientamento.

<!-- grafici / contenuti previsti:
- uso di strumenti di IA per fascia d'età e per scopo (indagini nazionali/europee, da cercare)
- esperienze nelle scuole del territorio (da raccogliere)
- evidenze dalla letteratura sugli effetti sull'apprendimento (da selezionare) -->

<!-- ::: {.callout-note collapse="true"} -->
<!-- ### Osservazioni -->
<!-- commento dettagliato + _NB_ di metodo -->
<!-- ::: -->

## I rischi per bambini e ragazzi

Cosa l'IA mette a rischio: attenzione e autonomia di giudizio, relazioni, benessere, dati personali, divari tra chi ha strumenti e accompagnamento e chi no.

<!-- grafici / contenuti previsti:
- tempo e modalità d'uso, dipendenza, esposizione a contenuti (indagini, da cercare)
- percezioni di famiglie e docenti (da cercare)
- divari per condizione socio-economica e territorio (da cercare) -->

### Come stanno i ragazzi: il punto di partenza

L'IA arriva su una generazione che ha subito uno shock negli ultimi dieci anni: il benessere psicologico dei 14-19enni è calato con la pandemia e non è tornato ai livelli precedenti, soprattutto tra le ragazze.

::: {.panel-tabset}

#### 14-19 anni

```{r}
#| label: plot_salute_mentale_14_19
#| output: true
#| fig-width: 9
#| fig-height: 7

f_girafe(readRDS(file.path(dir_ben, "plot_salute_mentale_14_19.rds")))
```

::: {.text-end}
```{r}
#| label: dl_plot_salute_mentale_14_19
#| output: true
f_bottoni_dati("bes_giovani_eta_sesso", dir_ben, rds = "plot_salute_mentale_14_19")
```
:::

#### 20-24 anni

```{r}
#| label: plot_salute_mentale_20_24
#| output: true
#| fig-width: 9
#| fig-height: 7

f_girafe(readRDS(file.path(dir_ben, "plot_salute_mentale_20_24.rds")))
```

::: {.text-end}
```{r}
#| label: dl_plot_salute_mentale_20_24
#| output: true
f_bottoni_dati("bes_giovani_eta_sesso", dir_ben, rds = "plot_salute_mentale_20_24")
```
:::

#### Tutta la popolazione

```{r}
#| label: plot_salute_mentale_totale
#| output: true
#| fig-width: 9
#| fig-height: 7

f_girafe(readRDS(file.path(dir_ben, "plot_salute_mentale_totale.rds")))
```

::: {.text-end}
```{r}
#| label: dl_plot_salute_mentale_totale
#| output: true
f_bottoni_dati("bes_giovani_eta_sesso", dir_ben, rds = "plot_salute_mentale_totale")
```
:::

:::

::: {.callout-note collapse="true"}
### Osservazioni

Il 2021 è un crollo netto, soprattutto per le ragazze. <!-- Per loro il calo è più profondo e il primo rimbalzo più rapido, ma poi il recupero si ferma: i ragazzi sono tornati ai livelli di prima, le ragazze non ancora. --> Il divario, di circa quattro punti prima della pandemia, si allarga nel 2021 e resta un po' più ampio di allora.   
Il confronto con le altre età dice due cose. La pandemia ha colpito i più giovani, non tutti: l'indice dell'intera popolazione nel 2021 non si muove. E i 20-24enni, che all'epoca del lockdown avevano 15-19 anni, non hanno avuto la stessa buca ma da allora scendono lentamente e nel 2025 restano un po' sotto i livelli del 2019. Il dato è nazionale: per l'Emilia-Romagna esiste solo il valore sull'intera popolazione, allineato a quello italiano.

_NB: L'indice di salute mentale è un punteggio 0-100 costruito dall'ISTAT da cinque domande sull'umore delle ultime quattro settimane (nervosismo, tristezza, serenità, scoraggiamento, felicità): misura il benessere psicologico autoriferito, non una diagnosi. Stima campionaria: leggere il trend, non i decimali._
:::

Le relazioni con gli amici raccontano una storia più lunga: la pandemia è il punto più basso, ma per le ragazze il peggioramento era cominciato prima.

::: {.panel-tabset}

#### 14-19 anni

```{r}
#| label: plot_amici_14_19
#| output: true
#| fig-width: 9
#| fig-height: 7

f_girafe(readRDS(file.path(dir_ben, "plot_amici_14_19.rds")))
```

::: {.text-end}
```{r}
#| label: dl_plot_amici_14_19
#| output: true
f_bottoni_dati("bes_giovani_eta_sesso", dir_ben, rds = "plot_amici_14_19")
```
:::

#### 20-24 anni

```{r}
#| label: plot_amici_20_24
#| output: true
#| fig-width: 9
#| fig-height: 7

f_girafe(readRDS(file.path(dir_ben, "plot_amici_20_24.rds")))
```

::: {.text-end}
```{r}
#| label: dl_plot_amici_20_24
#| output: true
f_bottoni_dati("bes_giovani_eta_sesso", dir_ben, rds = "plot_amici_20_24")
```
:::

#### Tutta la popolazione

```{r}
#| label: plot_amici_totale
#| output: true
#| fig-width: 9
#| fig-height: 7

f_girafe(readRDS(file.path(dir_ben, "plot_amici_totale.rds")))
```

::: {.text-end}
```{r}
#| label: dl_plot_amici_totale
#| output: true
f_bottoni_dati("bes_giovani_eta_sesso", dir_ben, rds = "plot_amici_totale")
```
:::

:::

::: {.callout-note collapse="true"}
### Osservazioni

Il 2021 è il punto più basso della serie a tutte le età, non solo tra i giovani: il lockdown ha tolto le relazioni a tutti, mentre sulla salute mentale la buca riguarda soprattutto i ragazzi. Nel 2025 tutte le classi di età sono tornate ai livelli del 2019. Il dato che colpisce è che, per le 14-19enni, quel livello era già basso: fino al 2017 la quota oscilla intorno al 42-46%, dal 2018 scende sotto il 39% e non risale; per i ragazzi la serie è altalenante ma senza un calo di fondo. Tra le 20-24enni e nella popolazione adulta lo stesso calo non si vede: sembra riguardare le adolescenti, anche se con serie così variabili va letto con prudenza. È una tendenza compatibile con quanto osservato in altri paesi sul benessere delle adolescenti nell'ultimo decennio, ma con questi dati non si può attribuirla a una causa: negli stessi anni l'Italia attraversava anche la crisi economica.
<!-- Fonti del parallelo internazionale (da rivedere prima di citarle in pagina):
- Twenge J.M. (2017), iGen, Atria Books; Twenge et al. (2018), "Increases in depressive symptoms, suicide-related outcomes, and suicide rates among U.S. adolescents after 2010", Clinical Psychological Science 6(1)
- Haidt J. (2024), The Anxious Generation, Penguin Press (tesi: peggioramento del benessere delle adolescenti dal ~2012, USA/UK/Nord Europa, con smartphone e social)
- Critici: Orben A. & Przybylski A.K. (2019), "The association between adolescent well-being and digital technology use", Nature Human Behaviour 3 (effetti piccoli); Odgers C.L. (2024), recensione di The Anxious Generation, Nature 628
- Spiegazioni concorrenti per l'Italia 2012-14: seconda recessione e picco della disoccupazione giovanile (ISTAT); possibile cambio di metodo dell'indagine Aspetti della vita quotidiana (verificare: salto 2011→2012 della soddisfazione per la vita) -->

_NB: Quota di 14-19enni che si dichiarano "molto soddisfatti" delle relazioni con gli amici. Stima campionaria, dato nazionale. Altri indicatori del Bes (soddisfazione per la propria vita, giudizio sulle prospettive future) mostrano la stessa buca nel 2021 ma un trend di fondo in miglioramento: il quadro non è a senso unico._
:::

## Governare il processo: il ruolo dei corpi intermedi e delle realtà educanti

Cosa devono fare scuole, famiglie, terzo settore, enti locali e fondazioni per accompagnare il cambiamento invece di subirlo: formazione, regole d'uso, alleanze educative.

<!-- contenuti previsti:
- mappa delle realtà educanti e delle iniziative sull'IA nel territorio (da costruire)
- formazione dei docenti e degli educatori: quanta, quale (da cercare)
- esempi e linee guida da altri territori/paesi (da selezionare) -->

<!-- ::: {.callout-note collapse="true"} -->
<!-- ### Osservazioni -->
<!-- ::: -->

## Fonti e riferimenti

Qui sotto alcune fonti selezionate da analizzare per dati e spunti di ispirazione:

- 

## Possibili approfondimenti

Le domande su cui l'Osservatorio intende lavorare:

1. 
