---
title: "Le altre strade: formazione professionale e rientri a scuola nella provincia di Parma"
# subtitle: "Chi lascia il percorso ordinario per una qualifica professionale e chi torna a scuola da adulto: quanti sono, chi sono, come cambia nel tempo"
description: "Dati MIM (a.s. 2015/16-2024/25) e CPIA di Parma (2024/25), estratti a settembre 2026"
lang: it

format:
  html:
    toc: true
    toc-depth: 2
    toc-location: left

execute:
  eval: true
  echo: false
  warning: false
  error: false
  output: false

# --- Bibliografia (unica per il sito, esportata da Zotero): si cita con [@chiave]
bibliography: ../../bib/CRP_analisi_contesto.bib
csl: ../../bib/chicago-author-date.csl
link-citations: true
---

```{r}
#| label: anteprima
#| eval: false
# Anteprima: renderizza e apre nel browser (lancia a mano, ignorato nel render)
pagina <- "_formaz_rientro"   # nome pagina, senza estensione
quarto::quarto_render(here::here("sito", "temi", paste0(pagina, ".qmd")))
browseURL(here::here("docs", "sito", "temi", paste0(pagina, ".html")))
```

<!-- Bozza (2026-09-23): composta dagli output del modulo formaz_e_rientro.
     Con riserva di unificarla con giovani_lavoro (tema 2.b). Crescerà con
     CPIA (iscritti per anno/età/cittadinanza) e IeFP (iscritti per provincia)
     quando arrivano i dati richiesti. -->

```{r}
#| label: setup
library(here)
library(dplyr)
library(ggplot2)
library(ggiraph)
library(ggtext)    # element_textbox nei temi dei plot salvati
library(scales)
library(glue)
library(downloadthis)

dir_rientro <- here::here("moduli", "formaz_e_rientro", "output")

source(here::here("R", "sito.R"))     # bottoni CSV + Excel (f_scarica_dati, f_bottoni_dati)
source(here::here("R", "grafici.R"))  # f_girafe: girafe standard (tooltip + hover bordeaux)
```

## In sintesi

+ 🟡 Dopo la terza media una parte dei ragazzi prende la via della **formazione professionale (IeFP)**, negli enti accreditati o negli istituti professionali: quanti sono a Parma, e quanti arrivano alla qualifica, è il primo dato da acquisire.

+ **Circa 500 adulti l'anno tornano a scuola nei corsi serali** della provincia, in otto sedi di istituti tecnici e professionali: erano 700 dieci anni fa, un calo di circa il 30%.

+ È una **controtendenza**: in Italia i serali crescono da dieci anni, e Parma, che partiva sopra la media nazionale, oggi è sotto (2,5% contro 3,2% della secondaria di II grado), pur restando sopra la media regionale.

+ **Nove su dieci sono maggiorenni e più di un terzo è straniero**: il serale è anche una porta d'ingresso per chi arriva da fuori.

+ Il **centro per l'istruzione degli adulti (CPIA)**, con oltre 3.000 iscritti l'anno, è la porta più grande, ma risponde soprattutto all'inclusione degli adulti stranieri (italiano, licenza media): qui lo citiamo per l'ordine di grandezza, non lo approfondiamo.

## 🟡 La formazione professionale (IeFP): il ponte verso il lavoro

Dopo la terza media una parte dei ragazzi lascia la scuola per i percorsi triennali di istruzione e formazione professionale, negli enti accreditati o negli istituti professionali. Nei dati sulla dispersione questa uscita si confonde con l'abbandono: qui si tratta di distinguerle, e di capire chi, tra scuola, formazione e lavoro, resta fuori da tutto.

<!-- Da riempire quando arrivano gli iscritti IeFP per provincia dalla Regione
     (SIFER, richiesta 2.a-2). In casa oggi: offerta 2026/27 a Parma (7 enti
     accreditati, 2 istituti professionali, 1 hub propedeutico) e i totali
     regionali INAPP (ER 2023/24: 15.817 allievi, metà enti e metà istituti;
     qualificati e diplomati). Possibile intanto: la mappa/tabella dell'offerta. -->

## Adulti che tornano a scuola

Il rientro in formazione coinvolge circa 3.500 persone l'anno, e passa da tre porte: i corsi serali delle scuole superiori, le sezioni scolastiche in carcere e il CPIA. 

```{r}
#| label: plot_rientro_porte_pr
#| output: true
#| fig-height: 4.5

f_girafe(readRDS(file.path(dir_rientro, "plot_rientro_porte_pr.rds")))
```

::: {.text-end}
```{r}
#| label: dl_plot_rientro_porte_pr
#| output: true
f_bottoni_dati("rientro_trend_pr", dir_rientro, rds = "plot_rientro_porte_pr")
```
:::

::: {.callout-tip collapse="false"}
### Il CPIA: un'altra domanda

Oltre 3.000 iscritti nel 2024/25, in gran parte adulti stranieri per corsi di italiano, licenza media e competenze di base: è un indicatore di inclusione più che di transizione scuola-lavoro, e qui compare solo per l'ordine di grandezza. Il numero viene dal bilancio di sostenibilità del Centro: il CPIA non è nei dati aperti del Ministero.
:::

<br>

Sotto, i trend sui dati del Ministero (che _non_ traccia i CPIA) mostrano un rallentamento in atto.
```{r}
#| label: plot_rientro_trend_pr
#| output: true
#| fig-height: 6

f_girafe(readRDS(file.path(dir_rientro, "plot_rientro_trend_pr.rds")))
```

::: {.text-end}
```{r}
#| label: dl_plot_rientro_trend_pr
#| output: true
f_bottoni_dati("rientro_trend_pr", dir_rientro, rds = "plot_rientro_trend_pr")
```
:::

::: {.callout-note collapse="true"}
### Osservazioni

Gli iscritti ai serali scendono da 704 (2015/16) a 502 (2024/25), con un picco nel 2019/20 e un gradino in basso nel 2022/23. Le sezioni carcerarie contano tra i 10 e i 30 studenti l'anno.

_NB: Corsi serali = percorsi di istruzione di II livello negli istituti statali; sezioni carcerarie rilevate dal 2017/18. Restano fuori le scuole private non paritarie ("recupero anni"), che non rilasciano titoli e non stanno nella fonte._
:::

## I corsi serali


### Parma rispetto alle altre province

Parma è tra le province con più iscritti ai serali in rapporto alla scuola ordinaria, ma sotto la media nazionale, che cresce.

```{r}
#| label: plot_rientro_incidenza_prov_er
#| output: true
#| fig-height: 6

f_girafe(readRDS(file.path(dir_rientro, "plot_rientro_incidenza_prov_er.rds")))
```

::: {.text-end}
```{r}
#| label: dl_plot_rientro_incidenza_prov_er
#| output: true
f_bottoni_dati("rientro_incidenza_prov_er", dir_rientro, rds = "plot_rientro_incidenza_prov_er")
```
:::

::: {.callout-note collapse="true"}
### Osservazioni

Nel 2024/25 a Parma i serali valgono il 2,5% degli iscritti alla secondaria di II grado statale: seconda in regione dopo Rimini, sopra la media dell'Emilia-Romagna (1,9%). In Italia la stessa quota è al 3,2% ed è salita ogni anno dal 2,3% del 2015/16 (da 49 mila a 77 mila iscritti): il rientro a scuola degli adulti cresce nel paese e cala a Parma, che dieci anni fa stava al 4,2%, sopra la media nazionale.

_NB: Rapporto tra iscritti ai corsi serali e iscritti alla secondaria di II grado ordinaria, solo scuole statali su entrambi i lati (i serali si identificano solo nelle statali; nelle paritarie non risultano corsi per adulti). I serali non sono compresi nel denominatore._
:::

### Chi frequenta i serali?

Quasi tutti maggiorenni, un terzo stranieri, soprattutto negli istituti professionali.

```{r}
#| label: plot_rientro_profilo_pr
#| output: true
#| fig-height: 7

f_girafe(readRDS(file.path(dir_rientro, "plot_rientro_profilo_pr.rds")))
```

::: {.text-end}
```{r}
#| label: dl_plot_rientro_profilo_pr
#| output: true
f_bottoni_dati("rientro_profilo_pr", dir_rientro, rds = "plot_rientro_profilo_pr")
```
:::

::: {.callout-note collapse="true"}
### Osservazioni

Nel 2024/25 i 502 iscritti ai serali della provincia sono per il 90% oltre i 18 anni (solo 10 minorenni); 179 (36%) hanno cittadinanza non italiana, contro il 22% della scuola ordinaria. Gli istituti professionali (servizi commerciali, industria, agrario, alberghiero) raccolgono più della metà, i tecnici un terzo, l'istituto d'arte il resto. Sei sedi su otto sono nel comune di Parma, le altre a Fidenza e Salsomaggiore.

_NB: Età al 31/12 dell'anno scolastico, per fasce. La cittadinanza viene dal file gemello del Ministero per le stesse sedi._
:::

<!-- CPIA (2026-09-23): tolto dalle sezioni principali, è un indicatore di
     inclusione degli adulti stranieri, da ricollocare quando nasce quel tema.
     Materiale in casa: totale 2024/25 (bilancio di sostenibilità) e corsi FAMI
     2022-25 (744 iscritti, 271 certificazioni) in dati/grezzi/iefp_cpia_ER_PR/ -->

## 🟡 Gli esiti: chi arriva al titolo e chi resta fuori

<!-- Quanti dei serali arrivano al diploma, quanti dell'IeFP alla qualifica, e
     quanti non arrivano da nessuna parte (il ponte con i NEET di
     scuola_dispersione e con giovani_lavoro). Fonti da verificare: esiti
     scrutini/esami per scuola nel catalogo MIM (copre i percorsi di II
     livello?), INAPP per l'IeFP (solo regionale), Regione ER (SIFER). -->

## Possibili approfondimenti

1. Chi cade tra le maglie: quanti ragazzi, usciti dalla scuola senza diploma né qualifica, non passano né dai serali né dalla formazione professionale, e dove li ritroviamo (NEET, lavoro precoce).
2. Gli esiti: quanti dei serali arrivano al diploma e cosa fanno dopo, tra lavoro e ulteriore formazione.
3. Perché Parma va in controtendenza rispetto all'Italia: offerta (sedi e indirizzi), domanda (mercato del lavoro che assorbe prima), o concorrenza di altri canali.
4. Il CPIA come indicatore di inclusione degli adulti stranieri: iscritti per anno, età, cittadinanza e tipo di percorso, da leggere insieme ai dati sulla popolazione straniera.
