---
title: "Crescere al tempo dell'IA"
# subtitle: "Un approfondimento su cosa cambia per chi cresce con l'intelligenza artificiale: potenzialità, rischi e il ruolo di chi educa"
description: "Dati ISTAT (2001-2025), Eurostat (2025) e indagini ad hoc italiane e statunitensi (2025-2026), estratti a settembre 2026"
lang: it

format:
  html:
    toc: true
    toc-depth: 2
    toc-location: left

execute:
  eval: true
  echo: false
  warning: false
  error: false
  output: false

# --- Bibliografia (unica per il sito, esportata da Zotero): si cita con [@chiave]
bibliography: ../../bib/CRP_analisi_contesto.bib
csl: ../../bib/apa_7th.csl
link-citations: true
# fonti in elenco senza citarle nel testo: gli studi della tabella "IA generativa e apprendimento"
# (manca Wang et al. 2024, Tutor CoPilot: aggiungere la chiave qui quando è in Zotero)
nocite: |
  @bastaniGenerativeAIGuardrails2025, @kestinAITutoringOutperforms2025, @simoneChalkboardsChatbots, @wangTutorCoPilotHumanAI2025
---

```{r}
#| eval: false
# Anteprima: renderizza e apre nel browser (lancia a mano, ignorato nel render)
pagina <- "educ_ia"   # nome pagina, senza estensione
quarto::quarto_render(here::here("sito", "temi", paste0(pagina, ".qmd")))
browseURL(here::here("docs", "sito", "temi", paste0(pagina, ".html")))
```

<!-- OUTLINE 2026-09-14 (tema Scuola, approfondimento su cosa vuol dire crescere al tempo dell'IA).
     Pagina ancora senza dati: struttura, messaggi attesi e contenuti previsti.
     Moduli previsti: da definire. -->

```{r}
#| label: setup
library(here)
library(dplyr)
library(ggplot2)
library(ggiraph)
library(ggtext)
library(scales)
library(glue)
library(downloadthis)
library(flextable)   # tabella HBSC salvata in rds (serve il pacchetto caricato per stamparla)

source(here::here("R", "sito.R"))     # bottoni CSV + Excel (f_scarica_dati, f_bottoni_dati)
source(here::here("R", "grafici.R"))  # f_girafe: girafe standard (tooltip + hover bordeaux)

dir_ben <- here::here("moduli", "giovani_benessere", "output")
dir_ict <- here::here("moduli", "giovani_ict_social", "output")
dir_pew <- here::here("moduli", "ia_pew_usa", "output")
```


::: {.callout-warning title="" collapse="true"}
I dati sono per lo più riferiti a territori extra-provincia, in quanto relativi a fenomeni recenti non necessariamente coperti a livello locale. 
<!-- Mancano ancora la formazione professionale (IeFP) e gli esiti, in attesa dei dati regionali: le sezioni segnate con 🟡. -->
<!-- Questa pagina raccoglie le domande e la struttura dell'analisi sul passaggio dalla formazione al lavoro. Segue logicamente la pagina sui [giovani a rischio dispersione](scuola_dispersione.qmd). -->
:::
 

## In sintesi

+ **In vent'anni, internet è entrato prepotentemente nella vita quotidiana dei ragazzi**, sia per la comparsa di smartphone e tablet, che per la diffusione di social network e social media. Nel 2001, si connetteva tutti i giorni il 4% degli 11-14enni e l'11% dei 15-19enni; nel 2025 rispettivamente l'85% e il 95%. Decisivo l'aumento portato dal _lockdown_ nella fascia 6-10 anni: l'uso quotidiano passa dal 27% del 2019 al 55% nel 2021, per attestarsi oltre il 40%.

+ Oggi **il profilo social arriva prima dei 14 anni**: ce l'ha il 62% degli 11-13enni che usano internet e il 95% dei 14-19enni (tre su quattro su più piattaforme). Il contatto con gli amici è continuo, sia online (più volte al giorno per il 55% dei 14-19enni) che di persona.

+ Pur sotto la media UE, anche in Italia **l'adozione dell'IA generativa è arrivata per prima tra i più giovani**: nel 2025 (primo anno di rilevazione Eurostat), l'ha usata il 52% dei 16-19enni italiani e il 43% dei 20-24enni, contro il 20% della popolazione 16-74. Tra gli utenti 16-19enni, l'uso per lo studio è citato dal 78%, e l'uso privato dal 46%.  

+ L'IA generativa arriva su un terreno che la pandemia ha segnato (vedi [Benessere e salute mentale dei ragazzi](benessere_giovani.qmd)). Usata anzitutto per studiare, le prime valutazioni sperimentali dicono che **l'IA può aiutare l'apprendimento, ma solo se usata come tutor con regole esplicite**.    
<!-- + Per chi interviene: il territorio non è ancora osservato; il primo passo è mappare cosa fanno scuole, famiglie e terzo settore. -->
<!-- La quota di adolescenti "molto soddisfatti" delle relazioni con gli amici tocca il minimo nel 2021 (34,5%) e per le ragazze era già scesa sotto il 39% dal 2018. -->

## I dispositivi in mano a bambini e ragazzi

Lo smartphone arriva sempre prima: tra i bambini di 6-10 anni lo usa tutti i giorni uno su tre, quasi il doppio rispetto a prima della pandemia.

```{r}
#| label: plot_smartphone_6_10
#| output: true
#| fig-height: 5

f_girafe(readRDS(file.path(dir_ict, "plot_smartphone_6_10.rds")))
```

::: {.text-end}
```{r}
#| label: dl_plot_smartphone_6_10
#| output: true
f_bottoni_dati("smartphone_6_10", dir_ict, rds = "plot_smartphone_6_10")
```
:::

::: {.callout-note collapse="true"}
#### Osservazioni

Nel 2022-23 usa lo smartphone tutti i giorni il 33% dei bambini di 6-10 anni, contro il 18% del 2018-19; nel Sud e nelle Isole il 44%, al Nord il 24%.

_NB: elaborazioni ISTAT per Save the Children ("Educare al digitale", aprile 2025). Misura l'uso, non il possesso di un dispositivo personale. Stima campionaria._
:::

 <!-- Servirebbe vedere un trend di quanti ragazzi hanno uno smartphone/tablet personale e da che età 
 
 - questo è il TRIGGER che apre alla creazione di profili social 
 
 - quanto è responsabile la scuola? 
 
 -->


## L'utilizzo di internet e schermi 

In poco più di vent'anni usare internet ogni giorno è passato da eccezione a norma: la didattica a distanza adottata nel lockdown ha segnato un'accelerazione senza ritorno anche tra i più piccoli.

::: {.callout-warning collapse="true"}

#### Scuola e dispositivi: norme in contraddizione
Si nota una sorta di "corto circuito" nella normativa scolastica: da un lato si esorta a limitare l'uso di smartphone e tablet per assicurare il benessere psicofisico degli studenti [@MIM2024notasmart; @MIM2026circsmart]; dall'altro, si promuove ormai da tempo l'adozione di libri di testo in modalità mista e digitale per la didattica [a partire da @MIUR2013DMlibri; @MIUR2013libri]. D'altra parte, vigilare sui tetti di spesa dei manuali scolastici [@MIUR2013DMlibri] può entrare in contraddizione con la promozione dell'approccio BYOD (_bring your own device_) [@MIUR2015pnsd], che sposta l'onere economico dell'acquisto dei dispositivi tecnologici direttamente sulle famiglie.
:::

<!-- grafici previsti (modulo giovani_ict_social; elenco scritto prima della ricognizione del 2026-09-17: i grafici fatti sono in moduli/giovani_ict_social/output/):
- uso quotidiano di internet per fascia d'età (6-10, 11-14, 15-17, 18-19, 20-24 vs totale), Italia, trend 2010-2025;
  per l'Emilia-Romagna solo il totale della popolazione
- uso dei social network per età, trend (stesso file)
- 2025: primo dato sull'uso di IA generativa per età e sesso (14-19: 51%; totale: 18%) → il salto generazionale
- (se in casa) HBSC ER 2022: ore di schermo e uso problematico di social/videogiochi 11-17 anni, ER vs Italia
- cornice internazionale nel testo: PISA 2022 (ore sui device e rendimento), Pew 2025 (40% dei teen USA online "quasi costantemente") -->

<!-- BOZZA 2026-09-17: tre blocchi (internet, social e amici, IA) dal modulo giovani_ict_social.
     Testi da rivedere; la sezione resta aperta ad arricchimenti (v. commento in coda). -->

### Uso di internet e PC per età (trend)

La crescita dell'uso di internet è avvenuta a ritmi più accelerati per i più piccoli, intanto che l'uso del PC cedeva il passo ai dispositivi mobili.  

::: {.panel-tabset}

#### Internet tutti i giorni, per età

```{r}
#| label: plot_internet_eta
#| output: true
#| fig-height: 6.5

f_girafe(readRDS(file.path(dir_ict, "plot_internet_eta.rds")))
```

::: {.text-end}
```{r}
#| label: dl_plot_internet_eta
#| output: true
f_bottoni_dati("ict_giovani_eta", dir_ict, rds = "plot_internet_eta")
```
:::

#### Pc e internet

```{r}
#| label: plot_pc_internet
#| output: true
#| fig-height: 6.5

f_girafe(readRDS(file.path(dir_ict, "plot_pc_internet.rds")))
```

::: {.text-end}
```{r}
#| label: dl_plot_pc_internet
#| output: true
f_bottoni_dati("ict_giovani_eta", dir_ict, rds = "plot_pc_internet")
```
:::

:::

::: {.callout-note collapse="true"}
### Osservazioni

Il salto del 2020 riguarda soprattutto i bambini di 6-10 anni, e da allora non è più rientrato. Il PC segue la parabola opposta: superato da internet a metà anni 2000, oggi lo usa meno di metà dei 6-10enni; l'unico rimbalzo è il 2020 della didattica a distanza. Emilia-Romagna e Nord-est stanno stabilmente un paio di punti sopra la media italiana.

_NB: stima campionaria, da leggere nei trend più che nei singoli anni. La classe 15-19 anni è una nostra stima (media delle classi ISTAT 15-17 e 18-19, pesata con gli anni d'età che coprono). Nel 2004 l'indagine non è stata svolta. L'uso del PC è rilevato dai 3 anni, quello di internet dai 6._
:::

## I social network e le relazioni

Il profilo sui social network e media arriva prima dei 14 anni e il contatto online con gli amici è continuo.

::: {.callout-warning  collapse="true"}

#### Social e minori: Legge italiana e UE
Il Regolamento Europeo (GDPR) e la normativa italiana fissano paletti precisi per proteggere i dati personali e la salute psicofisica dei minori:

1. Il quadro UE: il GDPR stabilisce che **il trattamento dei dati personali dei minori è lecito a partire dai 16 anni**, con discrezione degli Stati membri di abbassare tale soglia fino al limite minimo di 13 anni. 

<!-- Il GDPR (Regolamento UE 2016/679) stabilisce che il trattamento dei dati personali dei minori è lecito solo se il minore ha almeno 16 anni. Tuttavia, gli Stati membri possono abbassare questa soglia fino a un minimo di 13 anni.  --> 
2. La specificità italiana: il D.lgs. 101/2018 [@Dlgs2018consenso] fissa a **14 anni l'età minima per il consenso digitale autonomo**; al di sotto di questa soglia, l'iscrizione a una piattaforma social richiede l'autorizzazione genitoriale.

Ciononostante, i termini di servizio di piattaforme come Instagram, TikTok e Facebook richiedono un'età minima di 13 anni, in contrasto con la legge italiana. Diverse famiglie chiedono iniziative legislative più decise che tutelino i minori, come l'innalzamento a 16 anni dell'età minima per l'accesso ai social ([e.g. iniziativa di Moige, Anfn, e Age](https://www.moige.it/landing/ferma-dipendenza-social/)), ma anche la responsabilità penale di piattaforme che adottano pratiche dannose e illegali.  

Altri paesi, tra cui Australia, Francia e Regno Unito, stanno implementando strategie più radicali, che spaziano dal [divieto totale d'accesso ai social per i minori di 16](https://www.moige.it/2026/02/24/divieto-social-australia-under-16/) o 15 anni, all'obbligo di sistemi rigorosi di verifica dell'età (_age verification_), fino alla restrizione della pubblicità profilata sui minori.
:::

::: {.panel-tabset}

#### Profilo social

```{r}
#| label: plot_profilo_social
#| output: true
#| fig-height: 6.5

f_girafe(readRDS(file.path(dir_ict, "plot_profilo_social.rds")))
```

::: {.text-end}
```{r}
#| label: dl_plot_profilo_social
#| output: true
f_bottoni_dati("ragazzi_ict_social", dir_ict, rds = "plot_profilo_social")
```
:::

#### Amici online

```{r}
#| label: plot_amici_online
#| output: true
#| fig-height: 6.5

f_girafe(readRDS(file.path(dir_ict, "plot_amici_online.rds")))
```

::: {.text-end}
```{r}
#| label: dl_plot_amici_online
#| output: true
f_bottoni_dati("ragazzi_ict_social", dir_ict, rds = "plot_amici_online")
```
:::

#### Amici di persona

```{r}
#| label: plot_amici_di_persona
#| output: true
#| fig-height: 6.5

f_girafe(readRDS(file.path(dir_ict, "plot_amici_di_persona.rds")))
```

::: {.text-end}
```{r}
#| label: dl_plot_amici_di_persona
#| output: true
f_bottoni_dati("ragazzi_ict_social", dir_ict, rds = "plot_amici_di_persona")
```
:::

#### Nuove amicizie online

```{r}
#| label: plot_nuove_amicizie_online
#| output: true
#| fig-height: 6.5

f_girafe(readRDS(file.path(dir_ict, "plot_nuove_amicizie_online.rds")))
```

::: {.text-end}
```{r}
#| label: dl_plot_nuove_amicizie_online
#| output: true
f_bottoni_dati("ragazzi_ict_social", dir_ict, rds = "plot_nuove_amicizie_online")
```
:::

:::

::: {.callout-note collapse="true"}
#### Osservazioni

Tra i ragazzi di 11-13 anni che usano internet, circa sei su dieci hanno già almeno un profilo sui social network; tra i 14-19enni quasi tutti, e tre su quattro ne hanno più di uno. Le ragazze sono più presenti dei ragazzi a entrambe le età.

Il contatto con gli amici online si è aggiunto a quello di persona. Oltre metà degli 11-13enni e la stragrande maggioranza di 14-19enni sente gli amici online almeno giornnalmente. Internet serve anche ad allargare la cerchia: più di metà dei 14-19enni l'ha usato per fare nuove amicizie, circa un quarto tra gli 11-13enni.

Nel Nord-est i valori sono in linea con la media italiana.

_NB: indagine ISTAT "Bambini e ragazzi" sui residenti di 11-19 anni, rilevazione 2023 (dati pubblicati nel 2025); un solo anno, Italia e ripartizioni. Profilo social e nuove amicizie sono in % dei ragazzi che usano internet. Per la frequenza dei contatti con gli amici le sei risposte del questionario sono raggruppate in tre categorie (nostra elaborazione); nei dati scaricabili ci sono tutte e sei. Stima campionaria._
:::


Sul benessere psicologico dei ragazzi, le relazioni con gli amici e l'uso problematico di social e videogiochi vedi la pagina [Benessere e salute mentale dei ragazzi](benessere_giovani.qmd).

Su questo terreno arriva l'IA generativa: in un'indagine del 2026 su ragazzi di 12-18 anni, uno su tre dice di aver chiesto almeno qualche volta consigli personali a un chatbot, e uno su sette lo fa spesso; più di un terzo teme però che questi strumenti impoveriscano le relazioni reali [@SaferInternetDay2026].


## L'uso dell'IA generativa (Italia v. UE)

Sul finire del 2022 OpenAI ha reso l'IA generativa accessibile a tutti con ChatGPT; sono seguiti Gemini, Claude e Meta AI, sempre più integrati negli strumenti di uso comune. A fine 2025 la usavano già circa 15 milioni di italiani, uno su tre tra chi va online (Audiweb); tra i 16-19enni, uno su due (Eurostat).

::: {.panel-tabset}

#### Chi la usa, per età

```{r}
#| label: plot_ia_eta
#| output: true
#| fig-height: 6.5

f_girafe(readRDS(file.path(dir_ict, "plot_ia_eta.rds")))
```

::: {.text-end}
```{r}
#| label: dl_plot_ia_eta
#| output: true
f_bottoni_dati("ia_eta_it_ue", dir_ict, rds = "plot_ia_eta")
```
:::

#### Per cosa la usano i giovani

```{r}
#| label: plot_ia_scopi
#| output: true
#| fig-height: 6.5

f_girafe(readRDS(file.path(dir_ict, "plot_ia_scopi.rds")))
```

::: {.text-end}
```{r}
#| label: dl_plot_ia_scopi
#| output: true
f_bottoni_dati("ia_eta_it_ue", dir_ict, rds = "plot_ia_scopi")
```
:::

:::

::: {.callout-note collapse="true"}
#### Osservazioni

Il 2025 è il primo anno di rilevazione Eurostat dell'uso di strumenti di IA generativa. Lo scarto con l'Europa è ampio a tutte le età. Le ragazze la usano un po' più dei ragazzi, in Italia come nell'Unione Europea. Sugli scopi, i 16-19enni italiani studiano con l'IA quanto i coetanei europei ma la usano molto meno per fini privati. L'uso per lavoro, a quest'età, è marginale.

_NB: dati Eurostat dell'indagine europea sull'uso delle tecnologie digitali (per l'Italia la fonte è l'ISTAT). L'adozione è in % delle persone della stessa età; gli scopi sono in % di chi ha usato l'IA negli ultimi tre mesi e non si escludono a vicenda. Un solo anno, solo livello nazionale; sotto i 16 anni non esistono dati ufficiali. Stima campionaria._
:::

<!-- DA ARRICCHIRE (v. _TODO.qmd, modulo giovani_ict_social): HBSC Emilia-Romagna 2022 (ore di schermo, uso problematico di social e videogiochi, 11-17 anni); trend dei social per età (Eurostat, da verificare); indagini ad hoc sotto i 16 anni (INDIRE, Telefono Azzurro) e anteprima USA (Pew); eventuale dato locale -->

<!-- ::: {.callout-note collapse="true"} -->
<!-- #### Osservazioni -->
<!-- ::: -->

## Diffusione e percezioni dell'IA (adulti USA)

Un recente studio del Pew Research Center su un campione di persone maggiorenni in USA, fa riflettere su una caratteristica peculiare di questa tecnologia: la sua diffusione in tempi rapidissimi convive con la consapevolezza che possa portare a conseguenze negative [@gottfriedAmericansAI20262026]. 

<!-- ✅ vedere  anche questo report ER [@IntelligenzaArtificialeTra] -->

::: {.panel-tabset}

#### Uso quotidiano dei chatbot

```{r}
#| label: plot_uso_chatbot
#| output: true
#| fig-height: 6

f_girafe(readRDS(file.path(dir_pew, "plot_uso_chatbot.rds")))
```

::: {.text-end}
```{r}
#| label: dl_plot_uso_chatbot
#| output: true
f_bottoni_dati("uso_chatbot_eta", dir_pew, rds = "plot_uso_chatbot")
```
:::

#### Impatto atteso dell'IA

```{r}
#| label: plot_impatto_ia
#| output: true
#| fig-height: 8.5

f_girafe(readRDS(file.path(dir_pew, "plot_impatto_ia.rds")))
```

::: {.text-end}
```{r}
#| label: dl_plot_impatto_ia
#| output: true
f_bottoni_dati("impatto_ia_eta", dir_pew, rds = "plot_impatto_ia")
```
:::

:::

::: {.callout-note collapse="true"}
### Osservazioni

Negli Stati Uniti un adulto su quattro usa l'IA ogni giorno: uno su tre tra i 18 e i 49 anni, meno di uno su dieci oltre i 65. Chi la usa di più non è però il più fiducioso: tra i 18-29enni quasi uno su due si aspetta che nei prossimi vent'anni l'IA abbia effetti negativi sulla società, solo uno su sette effetti positivi. Quando si pensa alla propria vita il giudizio è meno severo. Gli over 65, che la usano poco, sono soprattutto incerti.

_NB: sondaggio del Pew Research Center su 5.119 adulti USA (febbraio 2026); stima campionaria, con un margine d'errore di circa ±4 punti tra i 18-29enni. Non è mostrato chi si aspetta un impatto ugualmente positivo e negativo (tra il 23 e il 32%)._
:::



## IA come tutor?


<!-- + Cosa l'IA può offrire a chi cresce: apprendimento personalizzato, accessibilità per chi ha bisogni specifici, creatività, orientamento. -->

  <!-- grafici / contenuti previsti:
  - uso di strumenti di IA per fascia d'età e per scopo (indagini nazionali/europee, da   cercare)
  - esperienze nelle scuole del territorio (da raccogliere)
  - evidenze dalla letteratura sugli effetti sull'apprendimento (da selezionare) -->
  
  <!-- ::: {.callout-note collapse="true"} -->
  <!-- #### Osservazioni -->
  <!-- commento dettagliato + _NB_ di metodo -->
  <!-- ::: -->

<!-- - Cosa l'IA mette a rischio: attenzione e autonomia di giudizio, relazioni, benessere, dati personali, divari tra chi ha strumenti e accompagnamento e chi no. -->

   <!-- grafici / contenuti previsti:
   - tempo e modalità d'uso, dipendenza, esposizione a contenuti (indagini, da cercare)
   - percezioni di famiglie e docenti (da cercare)
   - divari per condizione socio-economica e territorio (da cercare) -->



In Italia una sperimentazione ministeriale è in corso dal 2024, ma finora ne sono stati anticipati solo risultati parziali. Qualche evidenza più solida viene dall'estero. Le prime valutazioni sperimentali, suggeriscono che **il tutor IA funziona se proposto con controlli e condizioni prefissate**. 

```{r}
#| label: tab_studi_ia
#| output: true
readRDS(file.path(dir_ict, "studi_ia_tab_ft.rds"))
```

::: {.text-end}
```{r}
#| label: dl_tab_studi_ia
#| output: true
f_bottoni_dati("studi_ia_apprendimento", dir_ict, rds = "studi_ia_tab_ft")
```
:::

Anche i docenti sono cauti: tra quelli che hanno risposto a un'indagine INDIRE (2025, campione di volontari), l'83% ritiene che l'IA vada usata con molta attenzione, perché gli studenti possono fidarsi di risultati inattendibili, e il 52% la vede come un possibile fattore di distrazione [@indireUtiizzoDellIntelligenzaArtificiale2025].


## IA e tecnologie: quale ruolo per scuola, famiglie e realtà educanti?

L'IA generativa funziona da _amplificatore_: può potenziare l’accesso alle informazioni, l’apprendimento e la produttività, ma può acuire problemi già osservabili tra i giovanissimi e danneggiarne lo sviluppo cognitivo e relazionale. I dati mostrano che l'IA è arrivata prima tra i più giovani, in una generazione già molto connessa e con un benessere psicologico che non è tornato ai livelli pre-pandemia. E le prime evidenze sperimentali dicono che come tutor funziona, ma solo quando proposta con regole e limiti, mentre un uso sregolato può peggiorare l'apprendimento.  

Le regole arrivano più lente della tecnologia: il Ministero ha avviato le "Linee guida per l'IA nella scuola" [@MIM_LineeGuidaIA] e alcune sperimentazioni, e alcuni paesi hanno scelto di limitare l'accesso dei minori ai social. Per l'IA, come per gli altri strumenti digitali, l'uso a scuola va subordinato alle esigenze formative e ai bisogni dell'età evolutiva.

+ Di cosa hanno bisogno i ragazzi per crescere in un contesto così complesso e in rapida evoluzione?

+ Come possono contribuire le realtà educanti (incluso terzo settore, enti locali e fondazioni)?

 
## Possibili approfondimenti

1. Cosa succede a Parma/Emilia-Romagna (mancano ancora informazioni locali)  
2. Mappare cosa stanno facendo le realtà locali della comunità educante (scuole, famiglie, terzo settore, enti locali e fondazioni) per accompagnare la crescita dei ragazzi immersi in questo contesto?   
3. IA e povertà educativa: vedi [indagine Openpolis e Con i bambini](https://www.openpolis.it/intelligenza-artificiale-una-sfida-educativa/)
