---
title: "La realtà della scuola nella provincia di Parma"
# subtitle: "Iscritti, geografia scolastica, alunni con potenziale fragilità..."
description: "Dati MIM (iscritti a.s. 2015/16-2024/25) e USR Emilia-Romagna (alunni con disabilità fino al 2024/25), estratti a luglio e settembre 2026"
lang: it

format:
  html:
    toc: true
    toc-depth: 2
    toc-location: left

execute:
  eval: true
  echo: false
  warning: false
  error: false
  output: false

# --- Bibliografia (unica per il sito, esportata da Zotero): si cita con [@chiave]
bibliography: ../../bib/CRP_analisi_contesto.bib
csl: ../../bib/apa_7th.csl
link-citations: true
---

```{r}
#| eval: false
# Anteprima: renderizza e apre nel browser (lancia a mano, ignorato nel render)
pagina <- "scuola"   # nome pagina, senza estensione
quarto::quarto_render(here::here("sito", "temi", paste0(pagina, ".qmd")))
browseURL(here::here("docs", "sito", "temi", paste0(pagina, ".html")))
```

<!-- Pagina del tema Scuola, composta dagli output dei moduli scuola_iscritti
     (2026-07-18) e scuola_disabilita (2026-09-10). NEET/abbandoni/formazione
     continua andranno su una pagina propria (modulo istruz_formaz_neet). -->

```{r}
#| label: setup
library(here)
library(dplyr)
library(ggplot2)
library(ggiraph)
library(ggtext)    # registra element_textbox usato nei temi dei plot
library(scales)    # percent() nelle etichette dei plot salvati
library(patchwork) # il grafico statali/paritarie è un patchwork
library(glue)
library(downloadthis) # per i bottoni di scarico dati

dir_scuola <- here::here("moduli", "scuola_iscritti", "output")
dir_disab <- here::here("moduli", "scuola_disabilita", "output")

# Scarico dati: bottoni CSV + Excel sotto ogni grafico (funzioni generali in R/;
# titolo e fonte del grafico finiscono nel foglio "Metadati" dell'Excel).
# Piu' grafici possono condividere lo stesso csv: si passa il grafico in `rds`
source(here::here("R", "sito.R"))     # bottoni CSV + Excel (f_scarica_dati, f_bottoni_dati)
source(here::here("R", "grafici.R"))  # f_girafe: girafe standard (tooltip + hover bordeaux)
```

## In sintesi 

+ Le scuole della provincia di Parma (statali e paritarie, esclusa l'infanzia) contano 51.747 iscritti (a.s. 2024/25, esclusi i corsi per adulti). Il **calo demografico** appare a partire dalla primaria e dalla secondaria di I grado, mentre la secondaria di II grado cresce ancora (l'onda dei nati fino al 2010 che risale i cicli).

<!-- 
readRDS(here::here("moduli", "scuola_iscritti", "output", "iscritti_trend_pr.rds")) |>
  dplyr::filter(anno_inizio == 2024) |>
  dplyr::summarise(alunni = sum(alunni), .by = gestione)
# A tibble: 2 × 2
  gestione  alunni
  <chr>      <int>
1 paritaria   2706
2 statale    49570
-->
+ La scuola **paritaria della provincia** (frequentata da circa il 5% degli alunni) accoglie soprattutto i bambini dell’infanzia: 80 dei 104 plessi paritari sono scuole dell’infanzia, in 21 comuni, spesso unico presidio locale; negli altri ordini è concentrata in 5 comuni.

+ La scuola è chiamata a servire una popolazione studentesca che si evolve: la **presenza di alunni con cittadinanza non italiana** (21,6% contro 18,7% della media regionale) è cresciuta lungo tutto il decennio; si osserva anche una crescita repentina delle **certificazioni di disabilità** (circa il 40% nelle scuole statali) a fronte di un numero stabile di iscritti. 
<!-- + Per chi interviene: il bisogno si concentra nel primo ciclo e in comuni precisi, pedecollina e bassa, dove presenza straniera e certificazioni crescono insieme. -->
 


## Gli iscritti: quanti sono e come cambiano

```{r}
#| label: plot_iscritti_ordine_pr
#| output: true

f_girafe(readRDS(file.path(dir_scuola, "plot_iscritti_ordine_pr.rds")))
```

::: {.text-end}
```{r}
#| label: dl_plot_iscritti_ordine_pr
#| output: true
f_bottoni_dati("iscritti_trend_pr", dir_scuola, rds = "plot_iscritti_ordine_pr")
```
:::

::: {.callout-note collapse="true"}
### Osservazioni
Il calo demografico è entrato in classe dal basso: primaria e secondaria di I grado perdono iscritti negli ultimi 5 anni, mentre la secondaria di II grado cresce ancora (l'onda dei nati fino al 2010 che risale i cicli). 

_NB: Gli iscritti del Ministero partono dalla primaria: la scuola dell'infanzia non c'è, e nemmeno i corsi per adulti._
:::

```{r}
#| label: plot_iscritti_ordine_gestione_pr
#| output: true
#| fig-height: 8

f_girafe(readRDS(file.path(dir_scuola, "plot_iscritti_ordine_gestione_pr.rds")))
```

::: {.text-end}
```{r}
#| label: dl_plot_iscritti_ordine_gestione_pr
#| output: true
f_bottoni_dati("iscritti_trend_pr", dir_scuola, rds = "plot_iscritti_ordine_gestione_pr")
```
:::

::: {.callout-note collapse="true"}
### Osservazioni

Il numero di iscritti alle scuole paritarie è relativamente più alto nella fascia 6-11 anni (primaria) - o forse ancora più nell'infanzia (qui non rappresentata) - mentre cala all'avanzare dell'ordine di scuola.

_NB: Infanzia esclusa dalla fonte (vedi sopra); il peso delle paritarie nell'infanzia si vede nella mappa dei plessi._
:::

```{r}
#| label: plot_plessi_ordine_gestione_pr
#| output: true
#| fig-height: 8

# i PLESSI (dall'anagrafe) includono l'infanzia e mostrano aperture/chiusure
f_girafe(readRDS(file.path(dir_scuola, "plot_plessi_ordine_gestione_pr.rds")))
```

::: {.text-end}
```{r}
#| label: dl_plot_plessi_ordine_gestione_pr
#| output: true
f_bottoni_dati("plessi_trend_pr", dir_scuola, rds = "plot_plessi_ordine_gestione_pr")
```
:::

::: {.callout-note collapse="true"}
### Osservazioni

La rete dei plessi è rimasta stabile per tutto il decennio (la serie, dall'anagrafe scuole, include l'infanzia e arriva all'a.s. 2026/27): le statali sono quasi immobili, con un lieve calo di primarie e superiori dal 2022, e le ~80 materne paritarie sono costanti. Il calo degli iscritti, per ora, non si è tradotto in chiusure di scuole.

_NB: Infanzia inclusa. "Plessi" = sedi registrate in anagrafe, anche senza iscritti._
:::

## La geografia scolastica dei comuni

Le tre mappe leggono dove stanno le scuole (plessi), quanti alunni
servono, e dove si concentrano le presenze straniere.

```{r}
#| label: mappa_n_plessi_comuni_pr
#| output: true
#| fig-height: 6

f_girafe(readRDS(file.path(dir_scuola, "mappa_n_plessi_comuni_pr.rds")))
```

::: {.text-end}
```{r}
#| label: dl_mappa_n_plessi_comuni_pr
#| output: true
f_bottoni_dati("scuola_comuni_pr", dir_scuola, rds = "mappa_n_plessi_comuni_pr")
```
:::

```{r}
#| label: mappa_alunni_comuni_pr
#| output: true
#| fig-height: 6

f_girafe(readRDS(file.path(dir_scuola, "mappa_alunni_comuni_pr.rds")))
```

::: {.text-end}
```{r}
#| label: dl_mappa_alunni_comuni_pr
#| output: true
f_bottoni_dati("scuola_comuni_pr", dir_scuola, rds = "mappa_alunni_comuni_pr")
```
:::

[]{#mappa-stranieri-comuni}

```{r}
#| label: mappa_quota_stranieri_comuni_pr
#| output: true
#| fig-height: 6

f_girafe(readRDS(file.path(dir_scuola, "mappa_quota_stranieri_comuni_pr.rds")))
```

::: {.text-end}
```{r}
#| label: dl_mappa_quota_stranieri_comuni_pr
#| output: true
f_bottoni_dati("scuola_comuni_pr", dir_scuola, rds = "mappa_quota_stranieri_comuni_pr")
```
:::

::: {.callout-note collapse="true"}
### Osservazioni

La geografia scolastica ricalca quella demografica: plessi e alunni si concentrano su Parma città e sui comuni maggiori, mentre in montagna la rete si dirada — Bore e Valmozzola non hanno scuole primarie o secondarie e i loro ragazzi si spostano altrove. La presenza di stranieri riflette, su base scolastica, le concentrazioni già viste nelle mappe demografiche.
:::

```{r}
#| label: mappa_paritarie_plessi_pr
#| output: true
#| fig-height: 8

f_girafe(readRDS(file.path(dir_scuola, "mappa_paritarie_plessi_pr.rds")))
```

::: {.text-end}
```{r}
#| label: dl_mappa_paritarie_plessi_pr
#| output: true
f_bottoni_dati("paritarie_plessi_comuni_pr", dir_scuola, rds = "mappa_paritarie_plessi_pr")
```
:::

::: {.callout-note collapse="true"}
### Osservazioni

La scuola paritaria della provincia serve soprattutto l'infanzia: dei 104 plessi paritari, 80 sono scuole dell'infanzia, diffuse capillarmente in 21 comuni. Negli altri ordini la paritaria è un fenomeno concentrato: 24 plessi in soli 5 comuni (Parma 15, Salsomaggiore 4, Fidenza 3, Busseto e Traversetolo 1). In diversi comuni le paritarie restano un presidio importante e, talora, l'unica o la principale offerta locale.  

_NB: Fonte MIM, anagrafe scuole, a.s. 2024/25, infanzia inclusa. Un plesso = un codice per ordine e sede: la stessa scuola con più ordini conta più plessi. La mappa conta anche scuole senza iscritti (es. le primarie di Bore e Valmozzola, formalmente attive ma senza alunni): "0" = plessi tutti statali, in grigio i comuni senza alcun plesso dell'ordine._
:::


<!-- ```{r} -->
<!-- #| label: mappa_paritarie_iscritti_pr -->
<!-- #| output: true -->
<!-- #| fig-width: 9 -->
<!-- #| fig-height: 8 -->

<!-- f_girafe(readRDS(file.path(dir_scuola, "mappa_paritarie_iscritti_pr.rds"))) -->
<!-- ``` -->

<!-- ::: {.text-end} -->
<!-- ```{r} -->
<!-- #| label: dl_mappa_paritarie_iscritti_pr -->
<!-- #| output: true -->
<!-- f_bottoni_dati("paritarie_comuni_pr", dir_scuola, rds = "mappa_paritarie_iscritti_pr") -->
<!-- ``` -->
<!-- ::: -->

<!-- ::: {.callout-note collapse="true"} -->
<!-- ### Osservazioni -->
<!-- Per gli iscritti **La scuola paritaria** non è disponibile il dato (molto significativo) sull'infanzia: la fonte da acquisire è l'anagrafe studenti della Regione ER.  -->
<!-- ::: -->

## Gli alunni con cittadinanza non italiana

<!-- SPIEGA distinzione tra **alunni con cittadinanza non italiana** (stranieri) e **alunni con cittadinanza italiana ma di origine straniera** (seconda generazione).  e io cosa sto mostrando -->

```{r}
#| label: plot_stranieri_prov_er
#| output: true

f_girafe(readRDS(file.path(dir_scuola, "plot_stranieri_prov_er.rds")))
```

::: {.text-end}
```{r}
#| label: dl_plot_stranieri_prov_er
#| output: true
f_bottoni_dati("stranieri_trend_prov_er", dir_scuola, rds = "plot_stranieri_prov_er")
```
:::

::: {.callout-note collapse="true"}
### Osservazioni

L'incidenza degli alunni con cittadinanza non italiana è cresciuta lungo tutto il decennio in tutta la regione, e Parma si colloca nella fascia alta delle province: nell'a.s. 2024/25 è seconda dopo Piacenza (21,6% contro 25,2%), sopra la media regionale del 18,7%.
:::

```{r}
#| label: plot_stranieri_comuni_pr
#| output: true
#| fig-height: 9

f_girafe(readRDS(file.path(dir_scuola, "plot_stranieri_comuni_pr.rds")))
```

::: {.text-end}
```{r}
#| label: dl_plot_stranieri_comuni_pr
#| output: true
f_bottoni_dati("scuola_comuni_pr", dir_scuola, rds = "plot_stranieri_comuni_pr")
```
:::

<br>

```{r}
#| label: plot_stranieri_comuni_pr_min
#| output: false
#| fig-height: 10

f_girafe(readRDS(file.path(dir_scuola, "plot_stranieri_comuni_pr_min.rds")))
```

::: {.text-end}
```{r}
#| label: dl_plot_stranieri_comuni_pr_min
#| output: false
f_bottoni_dati("scuola_comuni_pr", dir_scuola, rds = "plot_stranieri_comuni_pr_min")
```
:::

::: {.callout-note collapse="true"}
### Osservazioni

L'eterogeneità comunale è fortissima: nei comuni della pedecollina e della bassa a forte domanda di lavoro l'incidenza supera di molto la soglia del 20% (Langhirano ~49%, Colorno ~32%, Busseto ~32%), mentre le code basse si trovano soprattutto nei comuni dell'Appennino.
:::


## Gli alunni con disabilità
La scuola italiana riconosce diverse forme di fragilità e di bisogno educativo speciale. Sotto la "categoria ombrello" di **BES (bisogni educativi speciali) non certificati**, introdotta dalla direttiva ministeriale del 27 dicembre 2012 e dalla circolare 8/2013, si distinguono:

1. Alunni con **certificazione di disabilità** (L. 104/1992), che hanno diritto al sostegno con insegnante di sostegno dedicato e al PEI (piano educativo individualizzato).
2. Alunni con **DSA (disturbi specifici dell'apprendimento) certificati** (L. 170/2010), con diritto a PDP (piano didattico personalizzato) e strumenti compensativi/dispensativi, ma non a un insegnante di sostegno dedicato.
3. Alunni con **BES non certificati** individuato dal consiglio di classe anche senza diagnosi, ovvero con bisogni educativi speciali dovuti a svantaggio socio-economico o linguistico, disturbi evolutivi specifici, ecc. Questi alunni possono ricevere interventi didattici personalizzati.

Nell'a.s. 2024/25, gli alunni con DSA e BES non certificati (gruppi 2 e 3) erano il 12% n Emilia Romagna sIil 9% in talia - media tra tutti gli ordini di scuola, statali e paritarie.  
<!-- E il dato cresce molto con l'ordine di scuola: in ER 1% nell'infanzia, 8,8% nella primaria, 17,1% nella secondaria di I grado e 16,9% nella II grado -->
I dati riportati sotto con lo spaccato prociale riguardano, invece, le sole certificazioni ai sensi della L. 104/92 (gruppo 1), e solo le scuole statali.


```{r}
#| label: plot_disab_trend_prov_er
#| output: true

f_girafe(readRDS(file.path(dir_disab, "plot_disab_trend_prov_er.rds")))
```

::: {.text-end}
```{r}
#| label: dl_plot_disab_trend_prov_er
#| output: true
f_bottoni_dati("disab_trend_prov_er", dir_disab, rds = "plot_disab_trend_prov_er")
```
:::

```{r}
#| label: plot_disab_indice_pr_er
#| output: true
#| fig-height: 6

f_girafe(readRDS(file.path(dir_disab, "plot_disab_indice_pr_er.rds")))
```

::: {.text-end}
```{r}
#| label: dl_plot_disab_indice_pr_er
#| output: true
f_bottoni_dati("disab_trend_prov_er", dir_disab, rds = "plot_disab_indice_pr_er")
```
:::

::: {.callout-note collapse="true"}
### Osservazioni

Gli alunni con disabilità certificata crescono mentre la scuola non cresce: nelle statali della provincia sono passati da ~1.500 (a.s. 2016/17) a ~2.150 (a.s. 2024/25), +41%, con gli alunni totali fermi attorno a 54 mila; la quota è salita dal 2,8% al 3,9%. Parma resta sotto la media regionale (4,4%) lungo tutta la serie, con un andamento parallelo alle altre province: la dinamica è regionale e nazionale (ISTAT, tutte le scuole: dal 2,6% del 2014/15 al 4,8% del 2024/25).

_NB: Fonte Ufficio scolastico regionale ER, a.s. 2016/17-2024/25, solo scuole statali (infanzia inclusa); ultimo anno provvisorio (organico di fatto a settembre). Il dato conta solo gli alunni con certificazione ai sensi della L. 104/92 (esclusi DSA e altri BES)._
:::

```{r}
#| label: plot_disab_grado_pr_er
#| output: true
#| fig-height: 6

f_girafe(readRDS(file.path(dir_disab, "plot_disab_grado_pr_er.rds")))
```

::: {.text-end}
```{r}
#| label: dl_plot_disab_grado_pr_er
#| output: true
f_bottoni_dati("disab_grado_prov_er", dir_disab, rds = "plot_disab_grado_pr_er")
```
:::

::: {.callout-note collapse="true"}
### Osservazioni

La concentrazione è nel primo ciclo: a Parma primaria (4,8%) e secondaria di I grado (4,5%) hanno quote più alte di infanzia (3,1%) e secondaria di II grado (3,2%), con lo stesso profilo della regione.

_NB: Grafico: Ufficio scolastico regionale ER, a.s. 2024/25, solo statali. Dati sul sostegno: ISTAT, "L'inclusione scolastica degli alunni con disabilità", a.s. 2024/25, statali e paritarie; le due fonti non sono confrontabili tra loro._
:::

<!-- ::: {.callout-tip title="" collapse="true"} -->
<!-- La pagina [Rischio dispersione](scuola_dispersione.qmd) segue chi resta indietro: ritardo, competenze in terza media, NEET. -->
<!-- ::: -->

## Possibili approfondimenti

1. Difficoltà di apprendimento e paese d'origine: quanto la crescita delle certificazioni riguarda i bambini arrivati dall'estero, dove difficoltà linguistiche e disturbi possono confondersi.
2. L'effetto della pandemia: quanto del salto di certificazioni dopo il 2020 è un recupero di diagnosi rimandate e quanto un aumento reale dei bisogni.
3. Il sostegno e la riduzione del N. di alunni: come si può rendere più efficace il sostegno, anche in ragione delle classi che diventano meno numerose, ma con crescente % di certificazioni?  
4. La numerosità delle classi in certi anni chiave per le scelte di orientamento: e.g. inizio superiori. 
 
