---
title: "Scuola e formazione nella provincia di Parma"
subtitle: "Iscritti, presenze straniere e geografia scolastica (dati MIM, a.s. 2015/16-2024/25)"
date: last-modified
date-format: "DD-MMMM-YYYY"
lang: it

format:
  html:
    toc: true
    toc-depth: 2
    toc-location: left
    include-in-header:
      - text: |
          <style>
          section.level3.notitle h3 {
            display: none !important;
          }
          </style>

execute:
  eval: true
  echo: false
  warning: false
  error: false
  output: false
---

```{r}
#| eval: false
# Anteprima: renderizza e apre nel browser (lancia a mano, ignorato nel render)
pagina <- "scuola"   # nome pagina, senza estensione
quarto::quarto_render(here::here("sito", "temi", paste0(pagina, ".qmd")))
browseURL(here::here("docs", "sito", "temi", paste0(pagina, ".html")))
```

<!-- BOZZA 2026-07-18: pagina del tema Scuola, composta dagli output del modulo
     scuola_iscritti. Qui si aggiungeranno le stime sugli studenti con
     disabilità (modulo scuola_disab); NEET/abbandoni/formazione continua
     andranno su una pagina propria (modulo istruz_formaz_neet). -->

```{r}
#| label: setup
library(here)
library(dplyr)
library(ggplot2)
library(ggiraph)
library(ggtext)    # registra element_textbox usato nei temi dei plot
library(scales)    # percent() nelle etichette dei plot salvati
library(patchwork) # il grafico statali/paritarie è un patchwork
library(glue)
library(downloadthis) # per i bottoni di scarico dati

dir_scuola <- here::here("moduli", "scuola_iscritti", "output")

# Scarico dati: bottoni CSV + Excel sotto ogni grafico (funzioni generali in R/;
# titolo e fonte del grafico finiscono nel foglio "Metadati" dell'Excel).
# Piu' grafici possono condividere lo stesso csv: si passa il grafico in `rds`
source(here::here("R", "f_scarica_dati.R"))
source(here::here("R", "f_bottoni_dati.R"))
source(here::here("R", "f_girafe.R"))  # girafe standard: tooltip + hover bordeaux
```

> Le scuole della provincia di Parma (statali e paritarie, esclusa l'infanzia)
> contano quasi 52 mila iscritti nell'a.s. 2024/25. Quasi un alunno su quattro
> ha cittadinanza non italiana, con punte comunali molto più alte (Langhirano
> ~49%, Busseto ~39%): la scuola è il primo luogo dove si vede la Parma che
> cambia. La scuola paritaria della provincia accoglie soprattutto i bambini dell’infanzia: 
> dei 104 plessi paritari, 80 sono scuole dell’infanzia, presenti in 21 comuni

<!-- nota dal blurb di moduli/scuola_iscritti;
     TODO: verificare i numeri dopo il collaudo del modulo (il 52 mila è
     da confermare: 49.570 sono le sole statali) -->

## Gli iscritti: quanti sono e come cambiano

### plot_iscritti_ordine_pr {.notitle}
```{r}
#| label: plot_iscritti_ordine_pr
#| output: true
#| fig-width: 9
#| fig-height: 7

f_girafe(readRDS(file.path(dir_scuola, "plot_iscritti_ordine_pr.rds")))
```

::: {.text-end}
```{r}
#| label: dl_plot_iscritti_ordine_pr
#| output: true
f_bottoni_dati("iscritti_trend_pr", dir_scuola, rds = "plot_iscritti_ordine_pr")
```
:::

::: {.callout-note collapse="true"}
## Osservazioni
Il calo demografico è entrato in classe dal basso: primaria e secondaria di I grado perdono iscritti negli ultimi 5 anni, mentre la secondaria di II grado cresce ancora (l'onda dei nati fino al 2010 che risale i cicli). 
:::

### plot_iscritti_ordine_gestione_pr {.notitle}
```{r}
#| label: plot_iscritti_ordine_gestione_pr
#| output: true
#| fig-width: 9
#| fig-height: 8

f_girafe(readRDS(file.path(dir_scuola, "plot_iscritti_ordine_gestione_pr.rds")))
```

::: {.text-end}
```{r}
#| label: dl_plot_iscritti_ordine_gestione_pr
#| output: true
f_bottoni_dati("iscritti_trend_pr", dir_scuola, rds = "plot_iscritti_ordine_gestione_pr")
```
:::

::: {.callout-note collapse="true"}
## Osservazioni

Il numero di iscritti alle scuole paritarie è relativamente più alto nella fascia 6-11 anni (primaria) - o forse ancora più nell'infanzia (qui non rappresentata) - mentre cala all'avanzare dell'ordine di scuola.
:::

### plot_plessi_ordine_gestione_pr {.notitle}
```{r}
#| label: plot_plessi_ordine_gestione_pr
#| output: true
#| fig-width: 9
#| fig-height: 8

# i PLESSI (dall'anagrafe) includono l'infanzia e mostrano aperture/chiusure
f_girafe(readRDS(file.path(dir_scuola, "plot_plessi_ordine_gestione_pr.rds")))
```

::: {.text-end}
```{r}
#| label: dl_plot_plessi_ordine_gestione_pr
#| output: true
f_bottoni_dati("plessi_trend_pr", dir_scuola, rds = "plot_plessi_ordine_gestione_pr")
```
:::

::: {.callout-note collapse="true"}
## Osservazioni

La rete dei plessi è rimasta **stabile per tutto il decennio** (la serie,
dall'anagrafe scuole, include l'infanzia e arriva all'a.s. 2026/27): le statali
sono quasi immobili, con un lieve calo di primarie e superiori dal 2022, e le
~80 materne paritarie sono costanti. Il calo degli iscritti, per ora, non si è
tradotto in chiusure di scuole.
:::

## Gli alunni con cittadinanza non italiana

### plot_stranieri_prov_er {.notitle}
```{r}
#| label: plot_stranieri_prov_er
#| output: true
#| fig-width: 9
#| fig-height: 7

f_girafe(readRDS(file.path(dir_scuola, "plot_stranieri_prov_er.rds")))
```

::: {.text-end}
```{r}
#| label: dl_plot_stranieri_prov_er
#| output: true
f_bottoni_dati("stranieri_trend_prov_er", dir_scuola, rds = "plot_stranieri_prov_er")
```
:::

::: {.callout-note collapse="true"}
## Osservazioni

L'incidenza degli alunni con cittadinanza non italiana è **cresciuta lungo
tutto il decennio** in tutta la regione, e Parma si colloca nella fascia alta
delle province. <!-- TODO: confermare il valore PR 2024/25 e il confronto con
la media ER leggendo il grafico (nota: 22,7% misurato sulle sole statali) -->
:::

### plot_stranieri_comuni_pr {.notitle}
```{r}
#| label: plot_stranieri_comuni_pr
#| output: true
#| fig-width: 9
#| fig-height: 9

f_girafe(readRDS(file.path(dir_scuola, "plot_stranieri_comuni_pr.rds")))
```

::: {.text-end}
```{r}
#| label: dl_plot_stranieri_comuni_pr
#| output: true
f_bottoni_dati("scuola_comuni_pr", dir_scuola, rds = "plot_stranieri_comuni_pr")
```
:::

<br>

### plot_stranieri_comuni_pr_min {.notitle}
```{r}
#| label: plot_stranieri_comuni_pr_min
#| output: true
#| fig-width: 9
#| fig-height: 10

f_girafe(readRDS(file.path(dir_scuola, "plot_stranieri_comuni_pr_min.rds")))
```

::: {.text-end}
```{r}
#| label: dl_plot_stranieri_comuni_pr_min
#| output: true
f_bottoni_dati("scuola_comuni_pr", dir_scuola, rds = "plot_stranieri_comuni_pr_min")
```
:::

::: {.callout-note collapse="true"}
## Osservazioni

L'eterogeneità comunale è fortissima: nei comuni della pedecollina e della
bassa a forte domanda di lavoro l'incidenza supera di molto la soglia del 20%
(Langhirano ~49%, Busseto ~39%, Colorno ~32%), mentre le code basse si trovano
soprattutto nei comuni dell'Appennino.
:::

## La geografia scolastica dei comuni

Le tre mappe leggono insieme dove stanno le scuole (plessi), quanti alunni
servono e dove si concentrano le presenze straniere.

### mappa_n_plessi_comuni_pr {.notitle}
```{r}
#| label: mappa_n_plessi_comuni_pr
#| output: true
#| fig-width: 8
#| fig-height: 6

f_girafe(readRDS(file.path(dir_scuola, "mappa_n_plessi_comuni_pr.rds")))
```

::: {.text-end}
```{r}
#| label: dl_mappa_n_plessi_comuni_pr
#| output: true
f_bottoni_dati("scuola_comuni_pr", dir_scuola, rds = "mappa_n_plessi_comuni_pr")
```
:::

### mappa_alunni_comuni_pr {.notitle}
```{r}
#| label: mappa_alunni_comuni_pr
#| output: true
#| fig-width: 8
#| fig-height: 6

f_girafe(readRDS(file.path(dir_scuola, "mappa_alunni_comuni_pr.rds")))
```

::: {.text-end}
```{r}
#| label: dl_mappa_alunni_comuni_pr
#| output: true
f_bottoni_dati("scuola_comuni_pr", dir_scuola, rds = "mappa_alunni_comuni_pr")
```
:::

### mappa_quota_stranieri_comuni_pr {.notitle}
```{r}
#| label: mappa_quota_stranieri_comuni_pr
#| output: true
#| fig-width: 8
#| fig-height: 6

f_girafe(readRDS(file.path(dir_scuola, "mappa_quota_stranieri_comuni_pr.rds")))
```

::: {.text-end}
```{r}
#| label: dl_mappa_quota_stranieri_comuni_pr
#| output: true
f_bottoni_dati("scuola_comuni_pr", dir_scuola, rds = "mappa_quota_stranieri_comuni_pr")
```
:::

::: {.callout-note collapse="true"}
## Osservazioni

La geografia scolastica ricalca quella demografica: plessi e alunni si
concentrano su Parma città e sui comuni maggiori, mentre in montagna la rete si
dirada — **Bore e Valmozzola non hanno scuole primarie o secondarie** e i loro
ragazzi si spostano altrove. La mappa della % stranieri ripropone su base
scolastica le concentrazioni già viste nelle mappe demografiche.
:::

### mappa_paritarie_plessi_pr {.notitle}
```{r}
#| label: mappa_paritarie_plessi_pr
#| output: true
#| fig-width: 9
#| fig-height: 8

f_girafe(readRDS(file.path(dir_scuola, "mappa_paritarie_plessi_pr.rds")))
```

::: {.text-end}
```{r}
#| label: dl_mappa_paritarie_plessi_pr
#| output: true
f_bottoni_dati("paritarie_plessi_comuni_pr", dir_scuola, rds = "mappa_paritarie_plessi_pr")
```
:::

### mappa_paritarie_iscritti_pr {.notitle}
```{r}
#| label: mappa_paritarie_iscritti_pr
#| output: true
#| fig-width: 9
#| fig-height: 8

f_girafe(readRDS(file.path(dir_scuola, "mappa_paritarie_iscritti_pr.rds")))
```

::: {.text-end}
```{r}
#| label: dl_mappa_paritarie_iscritti_pr
#| output: true
f_bottoni_dati("paritarie_comuni_pr", dir_scuola, rds = "mappa_paritarie_iscritti_pr")
```
:::

::: {.callout-note collapse="true"}
## Osservazioni

**La scuola paritaria della provincia vive quasi tutta nell'infanzia**: dei 104
plessi paritari, 80 sono scuole dell'infanzia, presenti in 21 comuni — le
storiche materne paritarie (in gran parte parrocchiali/FISM) sono l'unico
segmento capillare. Negli altri ordini la paritaria è un fenomeno concentrato:
24 plessi in soli 5 comuni (Parma 15, Salsomaggiore 4, Fidenza 3, Busseto e
Traversetolo 1), per circa 2.700 iscritti nell'a.s. 2024/25.   

_Nota di metodo_:
questa mappa usa l'**anagrafe delle scuole** (conta i plessi, e include
l'infanzia); i grafici sugli iscritti invece non possono includere l'infanzia,
perché l'Anagrafe Nazionale degli Studenti la esclude. Per gli iscritti
all'infanzia la fonte da acquisire è l'anagrafe studenti della Regione ER.
In diversi comuni le paritarie restano comunque un **presidio importante** —
soprattutto per l'infanzia, dove in alcuni casi sono l'unica o la principale
offerta locale (si vedano i comuni in classe "oltre 50%" nella mappa dei plessi).
:::

## Studenti con disabilità

<!-- SEGNAPOSTO: qui arriveranno gli output del modulo scuola_disab
     (tavole ISTAT regionali già in dati/grezzi/istat_alunni_disab +
     dettaglio provinciale USR-ER). Vedi CLAUDE_TODO, tema Scuola. -->

::: {.callout-warning}
## Sezione in preparazione

I dati sugli alunni con disabilità (ISTAT e USR Emilia-Romagna) saranno
aggiunti con il modulo `scuola_disab`.
:::
